ACORDAO-COMPLETO-2405324

ACÓRDÃO 4503/2020 ATA 10/2020 - PRIMEIRA CÂMARA

VISTOS, relatados e discutidos estes autos de Tomada de Contas Especial instaurada pelo Ministério do Turismo em nome da associação privada Integração do Progresso e Desenvolvimento Nacional e de seu então presidente, Sr. Wirton Geraldo Damaceno de Araújo, em razão da impugnação parcial de despesas do Convênio 741707/2010, que tinha por objeto o apoio à “6ª Cavalgada da Melhor Idade” no município de Gurinhatã/MG;
ACORDAM os Ministros do Tribunal de Contas da União, reunidos em sessão da 1ª Câmara, ante os argumentos expostos pelo Relator, em:
9.1. julgar irregulares as contas da associação privada Integração do Progresso e Desenvolvimento Nacional (00.409.688/0001-68) e do Sr. Wirton Geraldo Damaceno de Araújo (XXX.070.666-XX) , com fundamento nos arts. 1º, inciso I, 16, inciso III, alínea “c”, da Lei 8.443/1992, c/c arts. 1º, inciso I, 209, inciso III, do RI/TCU;
9.2. condenar, solidariamente, os responsáveis identificados no subitem anterior, com fundamento no art. 19, caput, da Lei 8.443/1992, c/c o art. 210 do RI/TCU, ao pagamento do valor de R$ 144.919,54, com a fixação do prazo de 15 (quinze) dias, a contar das notificações, para comprovarem, perante este Tribunal, em respeito ao art. 23, inciso III, alínea “a”, da Lei 8.443/1992, c/c art. 214, inciso III, alínea “a”, do RI/TCU, o recolhimento das dívidas aos cofres do Tesouro Nacional, atualizadas monetariamente e acrescidas de juros de mora calculados a partir de 1/10/2010 até a data do efetivo recolhimento e com o abatimento de valores, caso já satisfeitos, nos termos da legislação vigente;
9.3. aplicar aos responsáveis, Sr. Wirton Geraldo Damaceno de Araújo (CPF XXX.070.666-XX) e associação privada Integração do Progresso e Desenvolvimento Nacional (CNPJ 00.409.688/0001-68) , a multa prevista no art. 57, da Lei 8.443/1992, c/c o art. 267, do RI/TCU, no valor individual de R$ 14.000,00, fixando-lhes o prazo de 15 (quinze) dias, a contar das notificações, para que comprovem, perante o Tribunal (art. 214, inciso III, alínea a, do Regimento Interno do TCU) , o recolhimento das dívidas aos cofres do Tesouro Nacional, atualizada monetariamente desde a data desta decisão até a do efetivo recolhimento, se pagas após o vencimento, na forma da legislação em vigor;
9.4. autorizar, desde logo, nos termos do art. 28, inciso II, da Lei 8.443/1992, a cobrança judicial das dívidas, caso não atendidas as notificações;
9.5. autorizar, desde logo, se requerido, com fundamento no art. 28, inciso I, da Lei 8.443/1992 c/c o art. 217, §§ 1º e 2º, do RI/TCU, o parcelamento das dívidas em até 36 (trinta e seis) parcelas, incidindo sobre cada parcela, corrigida monetariamente, os correspondentes acréscimos legais, fixando-lhe o prazo de 15 (quinze) dias, a contar do recebimento da notificação, para comprovar perante o Tribunal o recolhimento da primeira parcela, e mensalmente, a contar da parcela anterior, para comprovar os recolhimentos das demais parcelas, devendo incidir sobre cada valor mensal, atualizado monetariamente, os juros de mora devidos, no caso do débito, na forma prevista na legislação em vigor, alertando a responsável de que a falta de comprovação do recolhimento de qualquer parcela importará o vencimento antecipado do saldo devedor, nos termos do § 2º do art. 217 do Regimento Interno deste Tribunal;
9.6. dar ciência desta deliberação ao Ministério do Turismo, para ciência, e ao Procurador-Chefe da Procuradoria da República em Minas Gerais, nos termos do § 3º do art. 16 da Lei 8.443/1992 c/c o § 7º do art. 209 do Regimento Interno do TCU, para adoção das medidas que entender cabíveis;
9.7. dar ciência desta deliberação aos responsáveis.

Tomada de contas especial instaurada pelo Ministério do Turismo em razão da impugnação parcial de despesas do Convênio 741707/2010, que tinha por objeto o apoio à 6ª Cavalgada da Melhor Idade no município de Gurinhatã/MG, com vigência estipulada para o período de 25/6/2010 a 20/11/2010.

Primeira Câmara

Ministério do Turismo (vinculador).

3. Responsáveis: Integração do Progresso e Desenvolvimento Nacional (00.409.688/0001-68); Wirton Geraldo Damaceno de Araújo (XXX.070.666-XX).

13.1. Ministros presentes: Walton Alencar Rodrigues (Presidente), Benjamin Zymler, Bruno Dantas e Vital do Rêgo (Relator).
13.2. Ministros-Substitutos presentes: Augusto Sherman Cavalcanti e Weder de Oliveira.

VITAL DO RÊGO

Com ajustes de forma, reproduz-se a seguir, como parte do relatório, a instrução de mérito lançada à peça 75, que contou com o aval do corpo diretivo da SecexTCE, peças 76 e 77:
INTRODUÇÃO
	Trata o presente processo de Tomada de Contas Especial – TCE, instaurada pelo Ministério do Turismo (MTur) em desfavor da associação privada Integração do Progresso e Desenvolvimento Nacional (com sede em Gurinhatã/MG – peça 57; CNPJ 00.409.688/0001-68) e do Sr. Wirton Geraldo Damaceno de Araújo (CPF XXX.070.666-XX) , na condição de ex-presidente, em razão da impugnação parcial de despesas do Convênio 741.707/2010 (peça 7) , celebrado com a Integração do Progresso e Desenvolvimento Nacional, tendo por objeto a implementação do projeto “6ª Cavalgada da Melhor Idade” no mencionado município, com vigência estipulada para o período de 25/6/2010 a 20/11/2010 (peça 61) . O evento estava previsto para realizar-se no período de 25 a 26/6/2010 (peça 1, p. 4) .
HISTÓRICO
2. Os recursos previstos para implementação do objeto do referido convênio foram orçados no valor total de R$ 217.500,00 (peça 7, p. 7) , com a seguinte composição: R$ 17.500,00 de contrapartida do Convenente e R$ 200.000,00 à conta do concedente, liberados conforme indicado abaixo (peça 12) :
	Ordem Bancária
	Data da Emissão (peça 12) 
	Data do Crédito (peça 19, p. 2) 
	Valor (R$) 

	2010OB801399
	29/9/2010
	1/10/2010
	200.000,00

3.	O Ministério do Turismo exarou os seguintes pareceres:
	Parecer
	Peça
	Data

	Parecer Técnico 1579/2010
	2
	24/6/2010

	Parecer/Conjur/MTur 1464/2010
	6
	25/6/2010

	Nota Técnica de Análise 362/2011
	29
	7/12/2011

	Nota Técnica de Reanálise 575/2012
	37
	16/7/2012

	Nota Técnica de Análise 569/2012
	40
	3/10/2012

	Nota Técnica de Reanálise 541/2013
	45
	27/5/2013

	Nota Técnica de Análise Complementar Financeira 652/2016
	46
	14/7/2016

4. Na peça 2, consta cópia do Parecer Técnico 1579/2010 emitido pelo setor de competência, com manifestação sobre a avaliação e aprovação do plano de trabalho apresentado, cujas ações pretendidas eram:
a) seguranças, Banheiros Químicos, Gerador, Iluminação, Palco, Sonorização, Telão & Imagem, Tendas;
b) apresentações artísticas das bandas:
b.1) Banana com Cevada;
b.2) Caipira Country;
b.3) Gilberto e Gilmar;
b.4) Peão do Valle e Vallentim.
5. Na peça 6, consta cópia do Parecer da Área Jurídica, tratando da minuta do termo de convênio. 
6.	Em 25/6/2010, foi celebrado Convênio 741707/2010 (peça 7) com a Integração do Progresso e Desenvolvimento Nacional, na gestão do presidente Wirton Geraldo Damaceno de Araújo, para a execução do objeto intitulado “6ª Cavalgada da Melhor Idade”.
7. Em 4/10/2011, o presidente do Integração do Progresso e Desenvolvimento Nacional - IPDN apresentou a prestação de contas do convênio (peça 15) .
8.	Diante da documentação apresentada, a Coordenação Geral de Monitoramento, Fiscalização e Avaliação de Convênios emitiu a Nota Técnica de Análise 362/2011, 22/4/2010 (peça 29) decidindo pela realização de diligência junto à convenente para fins de saneamento quanto à ausência de fotos que comprovassem a execução física, bem como da declaração individual do prestador de serviço com RG e CPF, discriminando a função exercida detalhada da equipe de segurança, o valor contratado e o período de execução conforme o contido no Plano de Trabalho aprovado.
9. Após a apresentação de documentação complementar, o MTur emitiu a Nota Técnica de Reanálise 575/2012 (peça 37) , concluindo que a execução física deveria ser aprovada em parte, estando a aprovação integral condicionada ao recolhimento dos valores reprovados, relacionados à ausência de documentação comprobatória dos seguintes itens:
	Item
	Motivo
	Valor (R$) 

	Equipe de segurança
	não identificação dos profissionais
	7.200,00

	Tendas 10X10
	glosa de uma tenda
	1.500,00

	Gerador de energia
	a fotografia encaminhada não havia permitido a identificação do gerador
	6.000,00

	TOTAL
	14.700,00

10.	A Nota Técnica de Análise 569/2012 (peça 40) , de 3/10/2012, da Coordenação de Prestação de Contas – CPC, além de reproduzir a informação sobre a impugnação de R$ 14.700,00 da nota técnica acima, realizou a análise financeira da prestação de contas. Em relação às apresentações artísticas, destacou-se a ausência dos contratos de exclusividade das bandas, assim como de propostas de preços/cotações prévias visando comprovar que os valores contratados estavam de acordo com o praticado no mercado à época da contratação. No tocante às notas fiscais apresentadas, não apresentavam a discriminação dos serviços e respectivos valores. Foi verificado, ainda, no cadastro da SRF, que entre os ramos de atividade da empresa contratada não constava o agenciamento de shows artísticos. Em conclusão, foi proposta nova diligência ao convenente para saneamento dessas pendências.
11.	 Em resposta, foram apresentadas retificações das notas fiscais (peça 44) , fotos (peça 43) e a relação dos membros da equipe de segurança (nome e RG) encaminhada pela empresa Mult Service Vigilância Ltda., CNPJ. 57.273.211/0001-00 (peça 42) .
12. A Nota Técnica de Reanálise 541/2013 (peça 45) , de 27/5/2013, da CGMC, acatou as fotos apresentadas (saneando o gerador e a tenda pendentes) , mas rejeitou a relação da equipe de segurança sob o argumento de que não contém o detalhamento dos valores recebidos pelos profissionais, e, sobretudo, em razão de que a empresa que venceu o certame licitatório para prestação dos serviços foi a Lorraine Alves Fernandes – ME (e não a empresa signatária da relação, Mult Service Vigilância Ltda) . Assim, a conclusão foi a de que o convenente não apresentou documentação comprobatória dos serviços de segurança, no valor de R$ 7.200,00.
13.	 Após três anos, o MTur emitiu a Nota Técnica de Análise Complementar Financeira 652/2016 (peça 46) , de 14/7/2016, da Coordenação Geral de Convênios - CGCV. Mereceu destaque que a carta que confere exclusividade das bandas era somente para data e local específico (peça 23, p. 1) . Em conclusão, o valor correspondente de R$ 140.100,00 foi glosado. Como não fora especificado como tal montante foi obtido, foi necessário a emissão de Relatório de TCE Complementar 165/2018 (peça 59) que forneceu a seguinte memória de cálculo: ao valor da contratação das bandas foi somado o valor impugnado dos serviços de segurança e subtraído o valor da contrapartida do convenente: (150.400,00 + 7.200,00) - 17.500,00 = 140.100,00) . Assim, em conclusão, a prestação de contas foi aprovada em parte e impugnada no montante de R$ 140.100,00.
14. A listagem de etapas, obtida do Siconv (peça 3, p. 1-2) contempla o seguinte desdobramento do convênio:
	Etapa
	Descrição
	Valor Orçado (R$) 

	1
	Contratação da banda denominada Banana com Cevada para uma apresentação no dia 25/06/2010
	50.000,00

	2
	Contratação da banda denominada Caipira Country para uma apresentação no dia 25/06/2010.
	18.400,00

	3
	Contratação de equipe de segurança
	7.200,00

	4
	Contratação de serviços de telão e filmagem profissional.
	7.000,00

	5
	Locação de 03 (três) tendas
	4.500,00

	6
	Locação de 10 (dez) banheiros químicos
	2.400,00

	7
	Locação de iluminação profissional para os shows
	8.000,00

	8
	Locação de sonorização profissional para os shows
	22.000,00

	9
	Locação de um gerador de energia
	6.000,00

	10
	Locação de um palco
	10.000,00

	11
	Contratação da dupla sertaneja denominada Gilberto e Gilmar para uma apresentação no dia 26/6/2010
	60.000,00

	12
	Contratação da dupla sertaneja denominada Peão do Valle e Vallentim para uma apresentação no dia 26/6/2010
	22.000,00

	TOTAL
	217.500,00

15.	 O projeto intitulado “6ª Cavalgada da Melhor Idade” estava previsto para realizar-se de 25 a 26/6/2010 (peça 1, p. 4) . O Convênio 741707/2010 (peças 7) foi celebrado no dia 25/6/2010. Entretanto, merece realce que a liberação dos recursos financeiros ocorreu em data posterior, em 1/10/2010 (peça 19, p. 2) , três meses após a realização do evento.
16.	 Tanto o relatório do tomador de contas, quanto o relatório de auditoria da CGU, amparados pela Nota Técnica de Análise Complementar Financeira 652/2016 (peça 46) , do Ministério do Turismo, concluíram pela existência de dano ao Erário Federal da ordem de R$ 140.100,00, em razão da impugnação parcial das despesas do convênio por conta de irregularidades técnicas e financeiras.
17. Da análise dos autos, verifica-se que foi dada oportunidade de defesa ao agente responsabilizado, em obediência aos princípios constitucionais que asseguram o direito ao contraditório e à ampla defesa, tendo em vista as notificações acostadas aos documentos de peças 27, 30, 32-33, 38-39 e 47-49. No entanto, a documentação apresentada (peças 15, 34-36 e 41-44) foi considerada insuficiente, pelo Tomador de Contas, para elidir as irregularidades apontadas. Como também não houve recolhimento do montante devido aos cofres da Fazendo Pública, suas responsabilidades foram mantidas (peça 60, p. 3-4) . 
18. Nos Relatórios Complementares de Tomada de Contas Especial 24/2017 e 165/2018 (peças 59-60) , em que os fatos estão circunstanciados, a responsabilidade pelo dano causado ao erário foi atribuída ao Sr. Wirton Geraldo Damaceno de Araújo (CPF XXX.070.666-XX) , ocupante do cargo de presidente da associação privada Integração do Progresso e Desenvolvimento Nacional à época da ocorrência dos fatos, e à própria Integração do Progresso e Desenvolvimento Nacional (CNPJ 00.409.688/0001-68, peça 57) , em razão da impugnação parcial de despesas do convênio em comento. 
19. A inscrição em conta de responsabilidade, no Siafi, foi efetuada conforme a Nota de Sistema 2017NS000018, de 22/2/2017 (peças 52-54) .
20. A CGU seguiu o posicionamento do órgão concedente quanto às irregularidades identificadas, ao débito apurado e à responsabilidade, conforme se verifica no Relatório de Auditoria 407/2018 (peça 61) , no Certificado de Auditoria 407/2018 (peça 62) , bem como no Parecer do Dirigente do Órgão de Controle Interno 407/2018 (peça 63) . O Ministro de Estado do Turismo pronunciou-se pelo conhecimento das conclusões contidas nos pareceres da CGU, opinando pela irregularidade das contas do responsável indicado (peça 64) .
21. Na instrução antecedente (peça 65) , analisando-se os documentos nos autos, concluiu-se pela necessidade de realização de citação solidária dos responsáveis, a associação privada Integração do Progresso e Desenvolvimento Nacional (CNPJ 00.409.688/0001-68) e o Sr. Wirton Geraldo Damaceno de Araujo (CPF XXX.070.666-XX) , nos termos seguintes:
1.	 ALEGAÇÕES DE DEFESA quanto à irregularidade detalhada a seguir:
Irregularidade: não comprovação da boa e regular aplicação dos recursos federais repassados pelo Ministério do Turismo à associação privada Integração do Progresso e Desenvolvimento Nacional (CNPJ 00.409.688/0001-68) por meio do Convênio 741707/2010 (implementação do projeto “6ª Cavalgada da Melhor Idade”) , conforme o Plano de Trabalho registrado no Siconv, com vigência estipulada para o período de 25/6/2010 a 20/11/2010;
Conduta: a) contratar bandas, no valor de R$ 150.400,00, por meio da empresa Lorraine Alves Fernandes (CNPJ 11.894.369/0001-01) , por inexigibilidade de licitação, sem apresentar os contratos de exclusividade registrados em cartório nem os recibos dos cachês por parte dos artistas/bandas dos artistas ou dos responsáveis pelas bandas, agindo essa empresa como mera intermediária, contrariando o art. 25, inc. III, da Lei 8.666/1993, o termo de convênio e a jurisprudência do TCU; b) descumprir o termo do convênio, que estabelece na Cláusula Terceira - Das Obrigações dos Participes, no item II, alíneas ‘oo’ e ‘pp’, que compete à convenente:
oo) apresentar na prestação de contas, quando da contratação de artistas, consagrados, enquadrados na hipótese de inexigibilidade prevista no inciso III do art. 25 da Lei n° 8.666/1993, atualizada, por meio de intermediários ou representantes, cópia do contrato de exclusividade dos artistas com o empresário contratado, registrado em cartório, sob pena de glosa dos valores envolvidos. Ressalta-se que o contrato de exclusividade difere da autorização que confere exclusividade apenas para os dias correspondentes à apresentação dos artistas e que é restrita à localidade do evento, conforme dispõe o Acórdão 96/2008-TCU-Plenário do TCU;
pp) encaminhar ao CONCEDENTE documento comprobatório do efetivo recebimento do cachê por parte dos artistas, e/ou bandas, e/ou grupo, emitido pelo contratante dos mesmos. c) não comprovar a realização de despesas com seguranças por meio de declaração individual dos prestadores de serviço com RG e CPF, discriminando a função exercida detalhada, o valor contratado e o período de execução, de acordo com o aprovado no Plano de Trabalho, ficando pendente a comprovação da execução física no montante R$ 7.200,00;
Dispositivos violados: art. 63 da Lei 4320/1964; o art. 93 do Decreto Lei 200/1967; art. 50, §3º, da Portaria Interministerial 127/2008; Termo de Convênio e consoante entendimento firmado no Acórdão 1435/2017-TCU-Plenário.
e/ou RECOLHER o débito referente à irregularidade de que trata o item 1.1.a, conforme detalhado no Anexo I deste ofício, aos cofres do Tesouro Nacional, solidariamente com o responsável indicado, os valores históricos atualizados monetariamente desde as respectivas datas de ocorrência até o efetivo recolhimento, abatendo-se, na oportunidade, as quantias eventualmente ressarcidas, na forma da legislação em vigor. O valor total das dívidas atualizadas monetariamente até 16/1/2019 corresponde a R$ 236.494,20.
22. Consoante delegação de competência do Exmo. Sr. Ministro Relator, foram efetuadas as citações dos responsáveis por meio dos expedientes indicados a seguir:
	Ofício
	Peça
	Destinatário
	Data de ciência ou motivo de ausência
	Data da resposta
	Data de fim de prazo de resposta

	173/2018
	70
	Integração do Progresso e Desenvolvimento Nacional
	23/1/2019
	-
	7/2/2019

	174/2018
	71
	Wirton Geraldo Damaceno de Araújo
	23/1/2019
	-
	7/2/2019

23. Transcorrido o prazo regimental, a associação privada Integração do Progresso e Desenvolvimento Nacional permaneceu silente, devendo ser considerada revel, nos termos do art. 12, §3º, da Lei 8.443/1992.
24. O AR do Ofício 174/2018, de citação do Sr. Wirton Geraldo Damaceno de Araújo (CPF XXX.070.666-XX) , retornou com ciência em 23/1/2019 (peça 72) , embora não tenha sido recebido de próprio punho pelo responsável.
EXAME TÉCNICO
Da validade das notificações
25. Preliminarmente, cumpre tecer breves considerações sobre a forma como são realizadas as comunicações processuais no TCU. A esse respeito, destacam-se o art. 179, do Regimento Interno do TCU (Resolução 155, de 4/12/2002) e o art. 4º, inciso III, § 1º, da Resolução TCU 170, de 30 de junho de 2004, in verbis:
Art. 179. A citação, a audiência ou a notificação, bem como a comunicação de diligência, farse-ão:
I - mediante ciência da parte, efetivada por servidor designado, por meio eletrônico, fac-símile, telegrama ou qualquer outra forma, desde que fique confirmada inequivocamente a entrega da comunicação ao destinatário;
II - mediante carta registrada, com aviso de recebimento que comprove a entrega no endereço do destinatário;
III - por edital publicado no Diário Oficial da União, quando o seu destinatário não for localizado
 (...) 
Art. 3º As comunicações serão dirigidas ao responsável, ou ao interessado, ou ao dirigente de órgão ou entidade, ou ao representante legal ou ao procurador constituído nos autos, com poderes expressos no mandato para esse fim, por meio de:
I - correio eletrônico, fac-símile ou telegrama;
II - servidor designado;
III - carta registrada, com aviso de recebimento;
IV - edital publicado no Diário Oficial da União, quando o seu destinatário não for localizado, nas hipóteses em que seja necessário o exercício de defesa.
Art. 4º. Consideram-se entregues as comunicações:
I - efetivadas conforme disposto nos incisos I e II do artigo anterior, mediante confirmação da ciência do destinatário;
II - realizadas na forma prevista no inciso III do artigo anterior, com o retorno do aviso de recebimento, entregue comprovadamente no endereço do destinatário;
III - na data de publicação do edital no Diário Oficial da União, quando realizadas na forma prevista no inciso IV do artigo anterior.
§ 1º O endereço do destinatário deverá ser previamente confirmado mediante consulta aos sistemas disponíveis ao Tribunal ou a outros meios de informação, a qual deverá ser juntada ao respectivo processo.
 (...) 
26. Bem se vê, portanto, que a validade da citação via postal não depende de que o aviso de recebimento seja assinado pelo próprio destinatário da comunicação, o que dispensa, no caso em tela, a entrega do AR em “mãos próprias”. A exigência da norma é no sentido de o Tribunal verificar se a correspondência foi entregue no endereço correto, residindo aqui a necessidade de certeza inequívoca. 
27. Não é outra a orientação da jurisprudência do TCU, conforme se verifica dos julgados a seguir transcritos:
São válidas as comunicações processuais entregues, mediante carta registrada, no endereço correto do responsável, não havendo necessidade de que o recebimento seja feito por ele próprio (Acórdão 3648/2013-TCU-Segunda Câmara, Relator Ministro José Jorge) ;
É prescindível a entrega pessoal das comunicações pelo TCU, razão pela qual não há necessidade de que o aviso de recebimento seja assinado pelo próprio destinatário. Entregandose a correspondência no endereço correto do destinatário, presume-se o recebimento da citação. (Acórdão 1019/2008-TCU-Plenário, Relator Ministro Benjamin Zymler) ;
As comunicações do TCU, inclusive as citações, deverão ser realizadas mediante Aviso de Recebimento - AR, via Empresa Brasileira de Correios e Telégrafos, bastando para sua validade que se demonstre que a correspondência foi entregue no endereço correto. (Acórdão 1526/2007-TCU-Plenário, Relator Ministro Aroldo Cedraz) .
28.	A validade do critério de comunicação processual do TCU foi referendada pelo Supremo Tribunal Federal, nos termos do julgamento do MS-AgR 25.816/DF, por meio do qual se afirmou a desnecessidade da ciência pessoal do interessado, entendendo-se suficiente a comprovação da entrega do “AR” no endereço do destinatário:
EMENTA: AGRAVO REGIMENTAL. MANDADO DE SEGURANÇA. DESNECESSIDADE DE INTIMAÇÃO PESSOAL DAS DECISÕES DO TRIBUNAL DE CONTAS DA UNIÃO. ART. 179 DO REGIMENTO INTERNO DO TCU. INTIMAÇÃO DO ATO IMPUGNADO POR CARTA REGISTRADA, INICIADO O PRAZO DO ART. 18 DA LEI nº 1.533/51 DA DATA CONSTANTE DO AVISO DE RECEBIMENTO. DECADÊNCIA RECONHECIDA. AGRAVO IMPROVIDO.
O envio de carta registrada com aviso de recebimento está expressamente enumerado entre os meios de comunicação de que dispõe o Tribunal de Contas da União para proceder às suas intimações.
O inciso II do art. 179 do Regimento Interno do TCU é claro ao exigir apenas a comprovação da entrega no endereço do destinatário, bastando o aviso de recebimento simples. 
29. No caso vertente, a citação do Sr. Wirton Geraldo Damaceno de Araújo (CPF XXX.070.666-XX) , embora não tenha sido de próprio punho pelo destinatário, se deu em endereço constante nos sistemas CPF da Receita (peça 68) . A entrega do ofício citatório nesse endereço ficou comprovada (AR de peça 72) .
30. Da mesma forma, a citação da associação Integração do Progresso e Desenvolvimento Nacional (CNPJ 00.409.688/0001-68) se deu em endereço constante nos sistemas CPF da Receita (peça 69) . A entrega do ofício citatório nesse endereço ficou comprovada (AR de peça 74) .
31. Observe-se, ainda, dos AR’s de peças 72-73, que os recebimentos foram realizados pela mesma pessoa em ambos os endereços.
32.	 Nos processos do TCU, a revelia não leva à presunção de que seriam verdadeiras todas as imputações levantadas contra os responsáveis, diferentemente do que ocorre no processo civil, em que a revelia do réu opera a presunção da verdade dos fatos narrados pelo autor. Dessa forma, a avaliação da responsabilidade do agente não pode prescindir da prova existente no processo ou para ele carreada. 
33. Ao não apresentar sua defesa, o responsável deixou de produzir prova da regular aplicação dos recursos sob sua responsabilidade, em afronta às normas que impõem aos gestores públicos a obrigação legal de, sempre que demandados pelos órgãos de controle, apresentar os documentos que demonstrem a correta utilização das verbas públicas, a exemplo do contido no art. 93, do DecretoLei 200/1967: “Quem quer que utilize dinheiros públicos terá de justificar seu bom e regular emprego na conformidade das leis, regulamentos e normas emanadas das autoridades administrativas competentes.” 
34. Mesmo as alegações de defesa não sendo apresentadas, considerando o princípio da verdade real que rege esta Corte, procurou-se buscar, em manifestações do responsável na fase interna desta Tomada de Contas Especial, se havia algum argumento que pudesse ser aproveitado a seu favor. 
35. No entanto, a documentação apresentada pelos responsáveis (peças 15, 34-36 e 41-44) foi considerada insuficiente, pelo Tomador de Contas, para elidir as irregularidades apontadas.
36. Do ponto de vista da execução física, desde a primeira análise (Nota Técnica de Análise 362/2011, peça 29) , o MTur reiteradamente solicitou que o convenente encaminhasse a declaração individual dos prestadores de serviço de segurança com RG e CPF, discriminando a função exercida detalhada, o valor contratado e o período de execução, de acordo com o aprovado no Plano de Trabalho. Em resposta, o convenente encaminhou sucessivamente as peças 35 e 42, ambas firmadas pela empresa Mult Service Vigilância Ltda., que não foram acatadas pelas Notas Técnicas de Reanálise 575/2012 (peça 37) e Nota Técnica de Reanálise 541/2013 (peça 45) . A última manifestação técnica impugnou a despesa realizada com serviços de segurança, uma vez que a relação dos membros da equipe, conforme atestado pela empresa Mult Service Vigilância Ltda. (peça 42) , não contém o detalhamento dos valores recebidos pelos profissionais, e, sobretudo, em função de que a empresa contratada ter sido a Lorraine Alves Fernandes – ME, e não a signatária da declaração. Do ponto de vista da execução física, o exame técnico impugnou a quantia de R$ 7.200,00 referente às despesas com serviços de segurança.
37. Houve, ainda, a contratação de apresentações artísticas, mediante inexigibilidade de licitação sem a apresentação de contratos de exclusividade registrados em cartório e sem a comprovação de pagamento de cachês aos artistas.
38. O inciso II, da cláusula terceira do termo de convênio, estabelece as competências do convenente, dentre elas as seguintes, in verbis  (peça 7, p. 6) :
oo) apresentar na prestação de contas, quando da contratação de artistas consagrados, enquadrados na hipótese de inexigibilidade prevista no inciso III do art. 25 da Lei nº 8.666/1992, atualizada, por meio de intermediários ou representantes, cópia do contrato de exclusividade dos artistas com o empresário contratado, registrado em cartório, sob pena de glosa dos valores envolvidos. Ressalta-se que o contrato de exclusividade difere da autorização que confere exclusividade apenas para os dias correspondentes à apresentação dos artistas e que é restrita à localidade do evento, conforme dispõe o Acórdão 96/2008-TCU-Plenário do TCU; e
pp) encaminhar ao CONCEDENTE documento comprobatório do efetivo recebimento do cachê por parte dos artistas, e/ou bandas, e/ou grupos, emitido pelo contratante dos mesmos.
39. Contudo, dentre os elementos encaminhados a título de prestação de contas, não constam comprovantes de pagamento de cachês às bandas que se apresentaram no evento. No tocante à exclusividade, houve a apresentação de uma única declaração de exclusividade, firmada pela própria empresa contratada, afirmando deter exclusividade das bandas para o evento específico, nos termos seguintes (peça 23, p. 1) :
EU, LORRAINE ALVES FERNANDES, PORTADORA DA CI-RG N°. MG-11.841.008 E CPF. N°. XXX.154.356-XX, REPRESENTANTE LEGAL DA EMPRESA LORRAINE ALVES FERNANDES, CNPJ: 11.894.369/0001-01 - COM SEDE NA AV 23 , 2315 - CENTRO, ITUIUTABA - MG, DECLARO, PARA OS DEVIDOS FINS, QUE POSSUO EXCLUSIVIDADE DOS SHOWS DAS BANDAS: CAIPIRA COUNTRY, BANANA COM CEVADA, GILBERTO E GILMAR E PEÃO DO VALLE E VALLENTIM, NOS DIAS 25 E 26 DE JUNHO DE 2010, PARA APRESENTACÃO ARTÍSTICA DURANTE O EVENTO 6º CAVALGADA DA MELHOR IDADE DE GURINHATÃ.
40. A irregularidade acima havia sido apontada na Nota Técnica de Análise 569/2012 (peça 40) , tendo sido objeto de diligência ao convenente (peças 38-39) . Contudo, na documentação complementar encaminhada pelos responsáveis (peças 41-44) , nenhum esclarecimento superveniente foi coligido aos autos. Dessa forma, a Nota Técnica de Reanálise Complementar Financeira 652/2016 (peça 46) concluiu que os “itens contratados por inexigibilidade serão glosados e os valores deverão ser restituídos aos cofres, devidamente atualizados”.
41. Diante do exposto, a reprovação da prestação de contas decorre de irregularidades nas execuções física (R$ 7.200,00 – relativa aos serviços de segurança) e financeira (R$ 150.400,00, consoante Contrato 10/2010, peça 25, p. 2, valor despendido com o pagamento das bandas) do convênio. 
42. Observando-se o coeficiente de proporcionalidade de recursos federais, ao valor impugnado de R$ 157.600,00 (R$ 150.400,00 + R$ 7.200,00, respectivamente, valor das impugnações alusivas às execuções financeira e técnica) corresponde o débito de R$ 144.919,54.
43. Assim, sucessivamente notificado pelo MTur e, posteriormente, citado pelo E. TCU, os responsáveis permaneceram inertes e não elidiram as irregularidades apontadas, ensejando, portanto, a glosa das despesas indicadas e o julgamento pela irregularidade das contas.
Prescrição da Pretensão Punitiva
44. Vale ressaltar que a pretensão punitiva, conforme Acórdão 1441/2016-TCU-Plenário, Relator Ministro Benjamin Zymler, que uniformizou a jurisprudência acerca dessa questão, subordinase ao prazo geral de prescrição indicado no art. 205, do Código Civil, que é de dez anos, contado da data de ocorrência da irregularidade sancionada, nos termos do art. 189, do Código Civil, sendo este prazo interrompido pelo ato que ordenar a citação, a audiência ou a oitiva do responsável.
45. No caso em exame, não ocorreu a prescrição, uma vez que a irregularidade sancionada ocorreu em 1/10/2010 (data do crédito da ordem bancária: peça 19, p. 2) , e o ato de ordenação da citação ocorreu em 14/9/2018 (peça 67) .
46. Em se tratando de processo em que a parte interessada não se manifestou acerca das irregularidades imputadas, não há elementos para que se possa efetivamente aferir e reconhecer a ocorrência de boa-fé na conduta do responsável, podendo este Tribunal, desde logo, proferir o julgamento de mérito pela irregularidade das contas, conforme os termos dos §§ 2º e 6º do art. 202 do Regimento Interno do TCU (Acórdão 2064/2011-TCU-Primeira Câmara, relator Ministro Ubiratan Aguiar; Acórdão 6182/2011-TCU-Primeira Câmara, relator Ministro Weber de Oliveira; Acórdão 4072/2010-TCU-Primeira Câmara, relator Ministro Valmir Campelo; Acórdão 1189/2009-TCU-Primeira Câmara, relator Ministro Marcos Bemquerer; e Acórdão 731/2008-TCU-Plenário, relator Ministro Aroldo Cedraz) .
47. Dessa forma, os responsáveis devem ser considerados revéis, nos termos do art. 12, §3º, da Lei 8.443/1992, devendo as contas serem julgadas irregulares, condenando-os ao débito apurado e cominação da multa prevista no art. 57 da Lei 8.443/1992.
CONCLUSÃO
48. Em face da análise promovida na seção “Exame Técnico”, verifica-se que os responsáveis não lograram comprovar a boa e regular aplicação dos recursos. E, instados a se manifestar, optaram pelo silêncio, configurando a revelia, nos termos do § 3º do art. 12 da Lei 8.443/1992.
49. Vale ressaltar que a jurisprudência pacífica nesta Corte é no sentido da imprescritibilidade das ações de ressarcimento ao erário (Súmula TCU 282) . Dessa forma, identificado dano ao erário, deve-se instaurar e julgar o processo de tomada de contas especial para responsabilizar seus agentes causadores, respeitando o direito ao contraditório e à ampla defesa, independentemente de quando ocorreram os atos impugnados.
50. Verifica-se também que não houve a prescrição da pretensão punitiva, conforme análise já realizada.
51. Tendo em vista que não constam dos autos elementos que permitam reconhecer a boa-fé dos responsáveis, alvitra-se que as suas contas sejam julgadas irregulares, nos termos do art. 202, § 6º, do RI/TCU, com a imputação do débito atualizado monetariamente e acrescido de juros de mora, nos termos do art. 202, §1º do RI/TCU, descontado o valor eventualmente recolhido, com a aplicação da multa prevista no art. 57 da Lei 8.443/1992.
PROPOSTA DE ENCAMINHAMENTO
52. Ante o exposto, submetemos os autos à consideração superior com proposta de:
a) 	considerar revéis os responsáveis, Sr. Wirton Geraldo Damaceno de Araújo (CPF XXX.070.666-XX) e a associação privada Integração do Progresso e Desenvolvimento Nacional (CNPJ 00.409.688/0001-68) , para todos os efeitos, dando-se prosseguimento ao processo, com fulcro no art. 12, § 3º, da Lei 8.443/1992; 
b)	julgar irregulares, nos termos dos arts. 1º, inciso I, 16, inciso III, alínea “c”, da Lei 8.443/1992, c/c os arts. 19 e 23, inciso III, da mesma Lei, as contas dos responsáveis, Sr. Wirton Geraldo Damaceno de Araújo (CPF XXX.070.666-XX) e a associação privada Integração do Progresso e Desenvolvimento Nacional (CNPJ 00.409.688/0001-68) , condenando-os solidariamente ao pagamento das importâncias a seguir especificadas, atualizadas monetariamente e acrescidas dos juros de mora, calculadas a partir das datas discriminadas até a data da efetiva quitação do débito, fixando-lhes o prazo de quinze dias, para que comprovem, perante o Tribunal, o recolhimento das referidas quantias aos cofres do Tesouro Nacional, nos termos do art. 23, inciso III, alínea “a”, da citada lei, c/c o art. 214, inciso III, alínea a, do Regimento Interno;  
	Data de ocorrência
	Valor histórico (R$) 

	144.919,54
	1/10/2010

c) aplicar individualmente aos responsáveis, Sr. Wirton Geraldo Damaceno de Araújo (CPF XXX.070.666-XX) e a associação privada Integração do Progresso e Desenvolvimento Nacional (CNPJ 00.409.688/0001-68) , a multa prevista no art. 57, da Lei 8.443/1992, c/c o art. 267, do RI/TCU, fixando-lhes o prazo de quinze dias, a contar da notificação, para que comprovem, perante o Tribunal (art. 214, inciso III, alínea a, do Regimento Interno do TCU) , o recolhimento da dívida aos cofres do Tesouro Nacional, atualizada monetariamente desde a data do acórdão que vier a ser proferido por este Tribunal até a do efetivo recolhimento, se paga após o vencimento, na forma da legislação em vigor;
d)	autorizar, desde logo, a cobrança judicial das dívidas, caso não atendida a notificação, na forma do disposto no art. 28, inciso II, da Lei 8.443/1992;
e) autorizar também, desde logo, se requerido, com fundamento no art. 28, inciso I, da Lei 8.443/1992, c/c o art. 217, §§ 1º e 2º, do Regimento Interno, o parcelamento das dívidas em até 36 parcelas, incidindo, sobre cada parcela, corrigida monetariamente, os correspondentes acréscimos legais, fixando-lhe o prazo de quinze dias, a contar do recebimento da notificação, para comprovar, perante o Tribunal, o recolhimento da primeira parcela, e de trinta dias, a contar da parcela anterior, para comprovar o recolhimento das demais parcelas, devendo incidir, sobre cada valor mensal, atualizado monetariamente, os juros de mora devidos, no caso do débito, na forma prevista na legislação em vigor, alertando o responsável de que a falta de comprovação do recolhimento de qualquer parcela importará o vencimento antecipado do saldo devedor, nos termos do § 2º do art. 217 do Regimento Interno deste Tribunal; 
f) enviar cópia do Acórdão a ser prolatado, bem como do Relatório e do Voto que o fundamentarem à Procuradoria da República no Estado de Minas Gerais, nos termos do § 3º do art. 16 da Lei 8.443/1992, c/c o § 7º do art. 209 do Regimento Interno do TCU, para adoção das medidas cabíveis; e
g) enviar cópia do Acórdão que vier a ser proferido ao Ministério do Turismo e ao responsável, para ciência, informando que a presente deliberação, acompanhada do Relatório e do Voto que a fundamenta, está disponível para a consulta no endereço www.tcu.gov.br/acordaos, além de esclarecer que, caso requerido, o TCU poderá fornecer sem custos as correspondentes cópias, de forma impressa.
O Ministério Público junto ao TCU, nos autos representado pela douta Procuradora-Geral Cristina Machado da Costa e Silva, manifestou-se de acordo com a proposta da unidade técnica, consoante o parecer exarado à peça 78, integralmente transcrito a seguir:
	Trata-se de Tomada de Contas Especial instaurada pelo Ministério do Turismo contra a associação privada Integração do Progresso e Desenvolvimento Nacional e o Senhor Wirton Geraldo Damaceno de Araújo, na condição de ex-Presidente, em razão da impugnação parcial de despesas do Convênio n.º 741707/2010 (peça 7) , cujo objeto era a implementação do projeto “6.ª Cavalgada da Melhor Idade”.
2. As irregularidades apontadas nos autos são:
	(i) a impugnação da execução dos serviços de segurança, em razão da ausência do detalhamento dos valores pagos aos profissionais e, sobretudo, porque a relação de profissionais foi apresentada por empresa diversa daquela contratada para a execução dos serviços;
	(ii) contratação direta de artistas e bandas musicais (75% do valor orçado) , com base na hipótese de inexigibilidade prevista no art. 25, inciso III, da Lei 8.666/1993, sem a devida comprovação de contrato de representação exclusiva entre artistas e os empresários, pessoas físicas ou jurídicas, que intermediavam o negócio;
	(iii) ausência de comprovação do recebimento dos cachês pelos artistas.
3. Os responsáveis foram regularmente citados, contudo permaneceram silentes, devendo ser considerados revéis, nos termos do § 8.º do art. 202 do Regimento Interno.
4.	A Unidade Técnica, em instrução de mérito, propôs o julgamento das contas pela irregularidade, com imputação de débito no valor de R$ 144.919,54 e a multa prevista no art. 57 da Lei n.º 8.443/92.
5. No tocante aos serviços de segurança, de fato, não restou demonstrado os valores pagos aos profissionais. Mais grave, no entanto, a nosso sentir, é a apresentação de relação de profissionais por empresa diversa daquela contratada para a execução dos serviços, comprometendo o liame causal entre os recursos federais e a realização dos aludidos serviços.
6. Em relação à contratação direta de artistas - conquanto nos processos da espécie esta representante do Ministério Público venha se posicionando no sentido de que a irregularidade referenciada no item (ii) do parágrafo 2.º deste Parecer não conduz à conclusão de débito – entende-se que o caso em exame é singular e merece encaminhamento diferenciado.
7. Na contratação direta de artistas em exame sequer foi apresentado o típico contrato irregular de exclusividade, em que as bandas (ou seus representantes exclusivos) conferem a representação restrita aos dias e localidade do evento. Neste caso, não há qualquer demonstração de que as bandas ou seus representantes legais conferiram poderes para a empresa contratada. O que existe é uma mera declaração da representante legal da própria empresa contratada em que afirma que detém a “exclusividade dos shows das bandas: Caipira Country, Banana com Cevada, Gilberto e Gilmar e Peão do Valle e Vallentim, nos dias 25 e 26 de junho de 2010” (peça 23) .
8. Cumpre observar que a jurisprudência do Tribunal sedimentou-se no sentido de que os documentos que se revestem sob a forma de declaração de terceiros tem baixo valor probatório, pois faz prova apenas da existência da declaração, mas não do fato declarado, competindo ao interessado demonstrar a veracidade dos fatos por outros meios de prova.
9.	A ausência de comprovação de que as bandas conferiram poderes de representação à contratada, ainda que correspondente somente ao evento, fragiliza sobremaneira o nexo de causalidade, na medida em que não se pode inferir que os valores pagos à empresa foram, de fato, utilizados para a remuneração das bandas.
10.	Nessa situação, a comprovação do recebimento dos cachês pelos artistas poderia evidenciar o aludido nexo causal, contudo tal comprovação, em que pese fosse exigência do item “pp” do inciso II da cláusula terceira do termo de convênio (peça 7, p. 6) , também não foi apresentada na prestação de contas, de forma que resta configurado o dano apurado pela Unidade Técnica.
11. Feitas estas breves considerações, esta representante do Ministério Público manifesta-se no sentido de que as contas dos responsáveis sejam julgadas irregulares, com imputação de débito e multa, na forma da proposta de encaminhamento formulada pela Secex-TCE (peça 75, pp. 9-10) .
	É o relatório.

não há.

Procuradora-Geral Cristina Machado da Costa e Silva.

TOMADA DE CONTAS ESPECIAL. MINISTÉRIO DO TURISMO. CONVÊNIO. EVENTO FESTIVO. IMPUGNAÇÃO PARCIAL DE DESPESAS. CITAÇÃO. REVELIA. IRREGULARIDADES NA CONTRATAÇÃO DE ARTISTAS. AUSÊNCIA DE NEXO CAUSAL. CONTAS IRREGULARES. DÉBITO. MULTA. CIÊNCIA.

TOMADA DE CONTAS ESPECIAL (TCE)

Secretaria de Controle Externo de Tomada de Contas Especial (SecexTCE).

Examina-se tomada de contas especial instaurada pelo Ministério do Turismo em nome da associação privada Integração do Progresso e Desenvolvimento Nacional e de seu então presidente, Sr. Wirton Geraldo Damaceno de Araújo, em razão da impugnação parcial de despesas do Convênio 741707/2010, que tinha por objeto o apoio à “6ª Cavalgada da Melhor Idade” no município de Gurinhatã/MG, com vigência estipulada para o período de 25/6/2010 a 20/11/2010.
Os recursos previstos no âmbito do convênio foram orçados no valor total de R$ 217.500,00, dos quais R$ 17.500,00 de contrapartida do convenente e R$ 200.000,00 à conta do concedente. Os recursos federais foram creditados em 1/10/2010, portanto quase três meses após a realização do evento, que ocorreu de 25 a 26/6/2010.
O plano de trabalho do instrumento previa a contratação de bandas artísticas e o apoio logístico – contratação de equipe de segurança e locação banheiros químicos, tendas, palco e outros equipamentos. 
Tanto o relatório do tomador de contas quanto o relatório de auditoria da Controladoria-Geral da União, amparados pela Nota Técnica de Análise Complementar Financeira 652/2016, do Ministério do Turismo, concluíram pela existência de dano ao erário da ordem de R$ 140.100,00, em razão da impugnação parcial das despesas do convênio por conta de irregularidades técnicas e financeiras.
Já no TCU, a Integração do Progresso e Desenvolvimento Nacional e seu ex-presidente, foram regularmente citados em razão da não comprovação da regular aplicação dos recursos federais geridos, contudo não compareceram aos autos para apresentar alegações de defesa, tampouco recolheram os valores impugnados, em razão do que devem ser aplicados os efeitos da revelia, previstos no § 3º do art. 12 da Lei Orgânica do TCU.
Em manifestação uniforme (peças 75-77) , a unidade técnica propõe julgar irregulares as contas dos responsáveis, condená-los em débito no valor histórico de R$ 144.919,54, bem como aplicar-lhes a multa do art. 57 da Lei 8.443/1992, posição com o qual concordou integralmente o Ministério Público junto ao Tribunal (MP/TCU) , conforme o parecer acostado à peça 78.
Introduzidos brevemente os fatos, passo a decidir.
Sem prejuízo dos comentários a seguir, acolho a proposta de encaminhamento alvitrada, bem como incorporo as análises empreendidas nos pareceres prévios às minhas razões de decidir.
As irregularidades detectadas que ensejam a caracterização de débito são as seguintes: 
 (i) impugnação da execução dos serviços de segurança, no valor de R$ 7.200,00 em razão da ausência do detalhamento dos valores pagos aos profissionais e também porque a relação de seguranças foi apresentada por empresa diversa daquela contratada para a execução dos serviços; e
 (ii) contratação direta de artistas e bandas musicais, no valor de R$ 150.400,00, com base na hipótese de inexigibilidade prevista no art. 25, inciso III, da Lei 8.666/1993, sem a devida comprovação de contrato de representação exclusiva entre artistas e os empresários, pessoas físicas ou jurídicas, que intermediavam o negócio, e sem a comprovação do recebimento dos cachês pelos artistas.
Dessa forma, ao se aplicar ao valor total impugnado (R$ 157.600,00) a proporção de recursos federais empregados no ajuste (91,954%) , chega-se ao valor histórico do débito a ser ressarcido pelos responsáveis: R$ 144.919,54.
Com relação à primeira ocorrência, observa-se que a relação dos membros da equipe de segurança, conforme atestado pela empresa Mult Service Vigilância Ltda. (peça 42) , não contém o detalhamento dos valores recebidos pelos profissionais. Porém, o fato mais grave aqui é que a declaração informando sobre a prestação de tais serviços é subscrita pela Mult Service, embora a empresa que venceu a licitação para contratação de seguranças foi outra – Lorraine Alves Fernandes ME, o que indica a inaptidão da documentação apresentada para fins de comprovação desses gastos.
Com relação à segunda ocorrência, tenho reiteradamente defendido que a apresentação de autorização/atesto/carta que confere exclusividade ao empresário do artista consagrado para dias e eventos específicos, em vez do necessário contrato de exclusividade registrado em cartório, para fins de contratação por inexigibilidade de licitação, representa impropriedade na execução do convênio e, por si só, não implica o julgamento pela irregularidade das contas, tampouco condenação em débito. Tal entendimento foi esposado no Acórdão 1435/2017-TCU-Plenário, de minha relatoria, que tratou de resposta a consulta formulada pelo Ministério do Turismo.
Dessa forma, naquelas situações em que documento mais precário do que o contrato de exclusividade encontra-se presente, caso ele seja subscrito pelo proprietário da banda, pelo próprio artista ou por pessoa que comprovadamente detém poderes para tanto, tenho por atendido o devido nexo de causalidade, sem que haja a caracterização de débito.
Ocorre que, no presente caso concreto, consta nos autos uma única declaração de exclusividade, firmada pela própria empresa contratada para intermediar os shows (peça 23) , na qual afirma deter as datas das quatro bandas para se apresentarem especificamente no evento em tela.
Nesse sentido, são precisas as observações registradas pelo MPTCU (peça 78, p. 1) :
7. Na contratação direta de artistas em exame sequer foi apresentado o típico contrato irregular de exclusividade, em que as bandas (ou seus representantes exclusivos) conferem a representação restrita aos dias e localidade do evento. Neste caso, não há qualquer demonstração de que as bandas ou seus representantes legais conferiram poderes para a empresa contratada. O que existe é uma mera declaração da representante legal da própria empresa contratada em que afirma que detém a “exclusividade dos shows das bandas: Caipira Country, Banana com Cevada, Gilberto e Gilmar e Peão do Valle e Vallentim, nos dias 25 e 26 de junho de 2010” (peça 23) .
 (...) 
9. A ausência de comprovação de que as bandas conferiram poderes de representação à contratada, ainda que correspondente somente ao evento, fragiliza sobremaneira o nexo de causalidade, na medida em que não se pode inferir que os valores pagos à empresa foram, de fato, utilizados para a remuneração das bandas. Grifou-se.
 Não havendo como extrair dos autos qualquer segurança, por mínima que seja, quanto ao nexo de causalidade na contratação das bandas, resta plenamente caracterizado o débito.
Por fim, não tendo ocorrido, no presente caso, a prescrição da pretensão punitiva deste Tribunal, acolho a proposta de aplicação de multa sugerida pela unidade técnica com base no art. 57 da Lei 8.443/1992, a qual fixo, individualmente, em cerca de 10% do valor histórico do prejuízo apurado.
	Com essas considerações, VOTO para que o Tribunal aprove a minuta de Acórdão que ora submeto à apreciação deste Colegiado.
TCU, Sala das Sessões Ministro Luciano Brandão Alves de Souza, em 14 de abril de 2020.
VITAL DO RÊGO 
Ministro Relator